【裁判字號】    99,保險,5
【裁判日期】    990810
【裁判案由】    給付保險金
【裁判全文】
臺灣嘉義地方法院民事判決               99年度保險字第5號
原      告  丁○○
被      告  國泰世紀產物保險股份有限公司
法定代理人  丙○○
訴訟代理人  甲○○
上列當事人間給付保險金事件，本院於民國99年7 月27日言詞辯
論終結，判決如下：
    主  文
原告之訴駁回。
訴訟費用由原告負擔。
    事實及理由
一、原告方面：
  (一)聲明：
    1.被告應給付原告新臺幣參佰萬元，及自九十八年六月十二
      日起至清償日止按週年利率百分之十計算之利息。
    2.訴訟費用由被告負擔。
  (二)陳述：
    1.緣被保險人乙○○前向被告公司投保「國泰個人意外綜合
      保險」（保單號碼為1579字第95PAC0724 號，下稱系爭保
      險契約），生效日期為95年11月27日，保險期間1 年，至
      96 年11 月27日止。後乙○○不幸於96年6 月3 日下午遭
      鐵捲門壓迫頸部而意外窒息死亡，故前開保險契約所載之
      受益人即原告遂於98年5 月26日向被告公司請求依約給付
      保險金，惟迄今未獲給付。又「保險人應於要保人或被保
      險人交齊證明文件後，於約定期限內給付賠償金額。無約
      定期限者，應於接到通知後15日內給付之。保險人因可歸
      責於自己之事由致未在前項規定期限內為給付者，應給付
      遲延利息年利1 分。」此保險法第34條定有明文。查被告
      公司於98年5 月27日收受原告通知請求給付保險金之存證
      信函，惟因可歸責於己之事由而未於收受通知後15日內給
      付保險金，則原告依上開規定自得請求自98年6 月12日起
      至清償日止按週年利率百分之10計算之遲延利息。
    2.對被告答辯之陳述：
      (1)系爭保險契約之要保書上被保險人簽名，係由被告公司
        業務員吳瑞蘭持交被保險人乙○○所親簽，此為原告當
        時所親眼目睹。
      (2)被告公司對於系爭保險契約如有意見，當初就可以拒保
        ，或請乙○○重新簽名，但是被告公司都沒有意見，一
        直到原告本件起訴請求給付保險金才爭執被保險人簽名
        之真正。
      (3)關於被保險人乙○○之死因，依法務部法醫研究所所為
        鑑定，並不排除其意外死亡之可能性；而乙○○死亡後
        經臺灣雲林地方法院檢察署（下稱雲林地檢署）檢察官
        相驗，相驗當時檢察官對於死因本來在相驗屍體證明書
        勾選意外死亡，後來聽到原告陳稱乙○○有保險就改將
        死因勾選為未確認，檢察官曾再說，他會改成意外死亡
        ，但是後來檢察官食言而肥沒有更改。
      (4)對於法官當庭勘驗比對結果，即系爭保險契約要保書上
        被保險人乙○○簽名字跡與乙○○於嘉義市農會等多家
        金融機構開戶簽名字跡並不一致，沒有意見，但是這是
        因為乙○○的筆跡一段一段期間會有所差異。
      (5)系爭保險契約理賠申請書上手寫字跡，除「丁○○」之
        簽名為原告親簽外，其餘包括「乙○○」等手寫字跡都
        是原告委託業務員吳瑞蘭書寫的，因為當時原告精神狀
        況不好。
      (6)消保官同時通知所有乙○○之保險公司到場，處理關於
        乙○○保險理賠的事宜，被告公司出席的人員有說，如
        果其他保險公司有理賠的話，他們就會賠。曾有人跟原
        告說，乙○○是醫生保300 萬元的意外險沒有什麼，一
        個醫生的身價應不只300 萬元，至少有1000萬元以上，
        被告公司連這個事情都要找麻煩，實屬不該。
  (三)證據：提出國泰個人意外綜合保險單影本、法務部法醫研究
          所（98）醫文字第0981101234號法醫文書審查鑑定書
          影本、原告於98年5 月26日發給被告公司之存證信函
          影本。
二、被告方面：
  (一)聲明：
    1.原告之訴駁回。
    2.訴訟費用由原告負擔。
    3.如受不利之判決時，願供擔保，請准宣告免假執行。
  (二)陳述：
    1.依保險法第105 條規定，由第三人訂立之死亡保險契約，
      未經被保險人書面同意，並約定保險金額，其契約無效。
      又保險契約上被保險人與要保人同一人者，為由本人訂立
      ，否則為第三人訂立。原告據以請求保險金之系爭保險契
      約，乃約定被告公司應於被保險人乙○○意外死亡時，給
      付保險金。故系爭保險契約之性質即屬保險法第105 條第
      1 項之死亡保險契約。依照上開規定，系爭保險契約係由
      第三人訂立，自應經被保險人乙○○書面同意，否則無效
      。經查，檢視原告與被告公司訂約時之要保書、發生事故
      後原告所提出之理賠申請書，其上被保險人「乙○○」之
      簽名字跡以肉眼觀察均屬相同。據此，原告應提出證據證
      明乙○○書面同意第三人即原告訂立以其為被保險人之死
      亡保險契約事實，或者提出其他證據以證明該保險契約要
      保書係經乙○○本人書面同意而簽立。
    2.退萬步言，倘系爭保險契約有效，則檢視目前相關文件，
      乙○○死亡事故尚不符合該契約之承保範圍。本案原告所
      提出之乙○○相驗屍體證明書中，檢察官就死亡種類勾選
      為未確定，即死因並不明確。則本件意外事故尚未明確之
      情況下，原告自應就被保險人乙○○之意外事故負舉證責
      任。
    3.依原告所提法務部法醫研究所法醫文書審查鑑定書記載內
      容可知，乙○○屍體背部遺有四條壓痕，有加工之可能，
      所以應有自殺之可能性存在。
    4.對本件法官勘驗乙○○字跡結果沒有意見，原告主張乙○
      ○筆跡會因時間不同而變更，並不合常理。
  (三)證據：提出國泰意外綜合保險要保書、傷害保險理賠申請書
          第二聯、雲林地檢署96相字第296 號相驗屍體證明書
          影本、國泰個人意外綜合保險單暨契約書。
三、本院之判斷：
  (一)依兩造陳述內容，兩造對於原告自任要保人，於95年11月27
    日，以乙○○為被保險人，並指定原告為受益人，向被告公
    司投保系爭「國泰個人意外綜合保險」，保險期間1 年，效
    期自95年11月27日起，至96年11月27日止；後乙○○於保險
    期間內之96年6 月3 日，因鐵捲門壓傷引致呼吸道壓迫而窒
    息死亡；原告於乙○○死亡後之98年5 月26日，曾以嘉義忠
    孝郵局第494 號存證信函請求被告公司依約給付保險金300
    萬元，並經被告公司收受，但被告公司迄今未給付保險金予
    原告等情並不爭執，並有兩造提出之國泰個人意外綜合保險
    單影本、存證信函影本、國泰意外綜合保險要保書、傷害保
    險理賠申請書第二聯、雲林地檢署96相字第296 號相驗屍體
    證明書影本等件為憑，及本院依職權調取雲林地檢署96年度
    相字第339 號案卷查核屬實，可堪採認。
  (二)被告公司對於上情並不爭執，惟以：系爭保險契約要保書上
    被保險人簽名欄之「乙○○」簽名並非乙○○所親簽，系爭
    保險契約要保人、被保險人並非同屬一人，為由第三人訂立
    之死亡保險契約，依保險法第105 條規定，未經被保險人乙
    ○○之書面同意，應屬無效；又乙○○之死亡原因究竟出於
    自殺抑或意外，尚有可疑，故原告應就系爭保險契約曾經乙
    ○○之書面同意，及系爭保險契約保險事故之發生等節負舉
    證責任等語資為抗辯。
  (三)按由第三人訂立之死亡保險契約，未經被保險人書面同意，
    並約定保險金額，其契約無效，保險法第105 條第1 項定有
    明文。又保險契約上被保險人與要保人同一人者，為由本人
    訂立，否則為第三人訂立（最高法院87年度臺上字第1222號
    裁判參照）。本件原告據以請求保險金之保險契約，乃以原
    告為要保人、受益人，乙○○為被保險人，約定被告公司應
    於被保險人死亡時給付保險金，此為兩造所不爭執，有如前
    述，並有被告公司所提出之國泰個人意外綜合保險單暨契約
    書影本在卷可稽（見本院第32頁正面起至36頁背面），故其
    性質係屬於保險法第105 條第1 項所定，由第三人訂立之死
    亡保險契約。是依前揭規定，本件保險契約係由第三人訂立
    ，自應經被保險人乙○○書面同意，否則無效。系爭保險契
    約之理賠申請書（見本院卷第52頁）其上手寫字跡，除「丁
    ○○」之簽名係由原告本人親自簽署外，餘如保單號碼、聯
    絡電話、被保險人姓名地址、出險時間、事故地點、憲警單
    位、承辦警員、出險經過、身分證字號、事故者白天易晤地
    址、電話號碼等欄位，均由原告委託業務員吳錦蘭代為填寫
    等情，業據原告自承在卷（見本院卷第49至50頁）。再以肉
    眼審視前揭理賠申請書與要保書（見本院卷第26頁）上書寫
    之「乙○○」字跡，其字型及運筆習慣極為類似，顯可疑係
    出自同一人之手，故被告公司以之質疑在系爭保險契約要保
    書上簽署「乙○○」簽名者並非被保險人乙○○，而係另有
    其人，非屬無據。復觀諸被告提出之系爭保險要保書上被保
    險人乙○○之簽名，經以肉眼觀察、比對本院於另案依職權
    調取之乙○○於嘉義市農會、嘉義市第三信用合作社、合作
    金庫商業銀行光華分行、荷商荷蘭銀行股份有限公司松山分
    公司（原臺東區中小企業銀行）、臺北富邦商業銀行股份有
    限公司永康分行、安泰商業銀行前金分行、彰化商業銀行嘉
    義分行、雲林縣四湖鄉農會、中國信託商業銀行股份有限公
    司、上海商業儲蓄銀行臺南分行、國泰世華商業銀行、台新
    國際商業銀行等金融機構開戶之簽名結果，前開金融機構申
    請開戶資料上所留存存戶簽名欄上「乙○○」簽名字跡其筆
    順、筆劃特徵、筆勢走向、勾勒習慣均與要保書上「乙○○
    」之簽名不同；包括開戶資料上「乙○○」簽名其「陳」右
    偏旁之「東」字「木」有勾勒習慣、「朝」字其右偏旁之「
    月」與左半部高度、大小一致，而要保書上「乙○○」簽名
    之「朝」字「月」字較低、較小、較圓；且開戶資料中之「
    枝」字右偏旁「支」字其最末筆走勢有往右下方拖撇之習慣
    ，此亦為要保書上「枝」所無。此外，原告並未提出其他證
    據，以證明系爭保險契約係經乙○○本人書面同意而簽立，
    故被告抗辯本件保險契約因無被保險人乙○○之書面同意，
    為無效等語，應堪採信。
  (四)本件原告所據以請求保險金之保險契約為無效，已如前述，
    則兩造另外爭執之被保險人乙○○死亡係出於自殺抑或意外
    ，自無再加論述之必要。
四、綜上，本件原告據以請求保險金之契約既屬無效，則原告依
    保險契約關係，請求被告給付保險金及其利息，自無理由，
    應予駁回。
五、本件事證已臻明確，兩造其餘攻擊防禦方法及舉證，經核與
    本件判決結果不生影響，爰不一一論述，併予敘明。
六、據上論結：本件原告之訴為無理由，依民事訴訟法第78條，
    判決如主文。
中    華    民    國    99    年    8     月    10    日
                  民二庭法  官  陳思睿
以上正本係照原本作成。
如對本判決上訴須於判決送達後20日內向本院提出上訴狀
如委任律師提起上訴者，應一併繳納上訴審裁判費。
中    華    民    國    99    年    8     月    11    日
                        書記官  張富

司法院資訊處製作；財團法人民間司法改革基金會備份。
